【裁判字號】    95,訴,260
【裁判日期】    970109
【裁判案由】    遷讓房屋等
【裁判全文】
臺灣基隆地方法院民事判決               95年度訴字第260號
原      告  甲○○
                        樓
訴訟代理人  丙○○
被      告  戊○○
訴訟代理人  丁○○
                        號2樓.
            蔡文玉律師
被      告  申○○
            辰○○
            子○○
            己○
                        之1
            卯○○
            癸○○
            寅○○
                        號2樓.
            未○○
兼上列二人共同
訴訟代理人  丑○○    住基隆市.
被      告  庚○○    住台北縣金山鄉○○村○○路60巷2號
                        之一
                      身分證統.
            巳○○    住彰化市.
                      身分證統.
            辛○○    住台北市○○區○○路三段99巷10弄8
                        號4樓.
                      身分證統.
            午○○    住台北縣金山鄉○○村○○路60巷2號
                        之一
                      身分證統.
            壬○○    住台北縣金山鄉○○村○○路60巷2號
                        之一
                      身分證統.
上列當事人間遷讓房屋等事件，本院於96年12月26日言詞辯論終
結，判決如下：
    主  文
被告應將門牌號碼台北縣金山鄉○○路7號房屋遷讓返還原告，
並連帶給付原告新台幣壹萬參仟伍佰貳拾元，暨自民國九十五年
七月七日起至遷讓返還上開房屋之日止，按月連帶給付原告新台
幣貳佰貳拾伍元。
原告其餘之訴駁回。
訴訟費用由被告連帶負擔五分之一，餘由原告負擔。
本判決原告勝訴部分，於原告以新台幣壹萬捌仟元為被告供擔保
後，得假執行。但被告如於假執行程序實施前，以新台幣伍萬肆
仟零捌拾肆元為原告預供擔保，得免為假執行。
原告其餘假執行之聲請駁回。
    事實及理由
壹、程序方面
一、按訴狀送達後，原告不得將原訴變更或追加他訴，但該訴訟
    標的對於數人必須合一確定時，追加其原非當事人之人為當
    事人者，不在此限，民事訴訟法第255條第1項第5款定有明
    文。本件原告起訴原主張「被告戊○○應將坐落台北縣金山
    鄉○○路7號房屋遷讓返還原告」，嗣於本院審理時，經本
    院闡明其法律關係後，原告表明係依借用物返還請求權請求
    被告返還系爭房屋，並具狀聲明追加訴外人郭蕃薯之其餘繼
    承人申○○、辰○○、子○○、己○、丑○○、卯○○、癸○○、寅○○、未○○、庚○○、巳○○、辛○○、午○○
    、壬○○等人為被告，核屬訴訟標的對於數人必須合一確定
    ，是其追加原非當事人之人為被告，要無不合，應予准許。
二、至於原告嗣於審理中就被告戊○○不法增建部分，依無權占
    有之法律關係，請求被告戊○○拆屋還地及給付不當得利部
    分，既非基於同一基礎事實，要屬訴之追加，經被告戊○○
    當庭表示並不同意，且勢必影響被告之防禦及訴訟之終結，
    故原告上開追加部分，於法不合，應予駁回。
三、又系爭房屋業經74年7月1日門牌號碼改編，原為台北縣金山
    鄉○○路8號經變更為7號，然坐落地址並未更動，有台北縣
    金山鄉戶政事務所核給之門牌證明書在案可稽，合先敘明。
四、被告申○○、辰○○、子○○、己○、卯○○、癸○○、庚○○、巳○○、辛○○、午○○、壬○○等人經合法通知，
    均未於言詞辯論期日或最後言詞辯論期日到場，核無民事訴
    訟法第386條所列各款情形，依民事訴訟法第385條第1項前
    段之規定，准原告之聲請，由其一造辯論而為判決。
貳、實體方面
一、原告主張略以：
  (一)台北縣金山鄉○○路7號之房屋（下稱系爭房屋），坐落台
    北縣金山鄉○○段西勢小段第44-1號地號土地上，為原告先
    父李龍洲所有，嗣李龍洲死亡後由原告繼承，並於民國（下
    同）89年5月12日完成繼承登記。系爭房屋因李龍洲早年允
    諾為被告之先祖郭蕃薯（為李龍洲之佃農）解困，而將其借
    予郭蕃薯使用，實因體恤佃農生活清苦。至62年郭蕃薯過世
    後，李龍洲即屢次催促郭家後代返還系爭房屋，均遲不返還
    ，嗣後雖亦經金山鄉調解委員會調解2次，亦不成立，方依
    借用物返還請求權提起本件訴訟請求被告等人返還系爭房屋
    。又本件損害賠償金並非被告所指租金報酬或地租、房租之
    計算。依民事訴訟法第77條之1第2項、第77條之2第2項規定
    ，原告提出以標的物價值、被佔用之孳息損失及損耗率要求
    補償，以60萬元年孳息2.5%計新台幣（下同）15,000元，加
    建物年耗損率2.5%計15,000元，合計年損30,000元，共計18
    萬元。
  (二)按三七五減租條例第1條之耕地租佃，是限於耕地之租佃始
    有該條例之適用，並非可擴及不相屬之建地要求。且三七五
    減租條例第12條載明承租人得使用者為農舍，無權要求另外
    之建地供住家使用，可見系爭房屋並非三七五減租條例之租
    佃。而系爭房屋為合法建地建物登記之住家用房屋，自始即
    有獨立產權及建地繳稅憑證。而建地建管執照在縣政府單位
    ，農地農舍興建是鄉公所農地農用管理，兩者法律規範明確
    。是系爭房屋與建地，與被告自始並無任何租佃關係存在，
    本非租佃爭議，故原告方先尋鄉鎮市調解委員會進行調解，
    要求被告將系爭房屋返還及給予補償，因調解不成，再訴請
    法院依法處理。
  (三)又系爭房屋以民國38年政府實施房地「總登記」即可釐清，
    故被告提出之小作契約並不實在。依台北縣汐止地政事務所
    日據時代登記資料，大正11年8月22日西勢小段田44、建44-
    1 地號登記面積分別為一分四厘六毛（0.146甲）、六厘八
    毛一（0.068甲），被告小作契約卻分別登記為0.1604甲、
    0.0 64甲；按地政機關登記在先，民間契約登記在後，不可
    能兩筆土地皆不吻合。被告以小作契約作片段取樣，其真實
    性與租約效力不足採信。而台灣光復後無論耕地租約或三七
    五租約，租期皆以6年一訂，期滿必須經過一定程序，皆非
    單方隨意可行。被告小作契約既訂於大正14至20年，縱其約
    屬實，期滿至民國38年總登記，至少歷經4次租約之續訂或
    修訂，被告對此應再做舉證。此外，西勢小段田44地號具三
    七五租約與系爭房房屋所坐落之44-1建地自始即不相屬，兩
    筆土地分開登記，於大正11年8月22日至民國38年總登記，
    亦分開登記，無論地目、使用區別、地價登記事項皆完全不
    同，被告自不得以被告戊○○繼承上開44地號田地之三七五
    租約，而視為亦將系爭房屋一併繼承在其租約內，系爭房屋
    並無三七五減租條例的適用。
  (四)系爭房屋原借用人郭蕃薯已於62年5月18日過世，而原貸與
    人李龍洲已將系爭房屋移轉登記予原告，並將上開請求返還
    之權利一併讓與原告，故原告自可依民法借用物返還請求權
    規定，終止使用借貸契約，請求借用人郭蕃薯之繼承人即被
    告等人返還系爭房屋。其訴之聲明為：(一)被告應將坐落台北
    縣金山鄉○○路7號之房屋遷讓返還原告，並給付原告18 萬
    元及自89年5月12日起至交還系爭房屋之日止，按月以3,000
    元計算之損害金。(二)原告願供擔保請准宣告假執行。
二、被告戊○○坦承系爭房屋之出借，係緣於被告祖父郭蕃薯曾
    向原告先父李龍洲承租坐落台北縣金山鄉○○段西勢小段44
    地號土地種植蔬菜、水稻為生，並為其看顧同小段132-2地
    號土地之相思林以防人盜伐，故而原告先父李龍洲體恤佃農
    郭蕃薯當時生活清苦，為幫助其能安身而將系爭房屋無償提
    供予被告祖父郭蕃薯一家住居使用，歷經被告父親郭登貴迄
    至被告戊○○，已有三代，目前仍由被告戊○○、被告戊○○之子丁○○及其配偶、子女等三代同居住使用。然被告戊○○及其他到場被告則以下列情詞置辯：
  (一)系爭房屋係原告先父李龍洲無條件提供給被告祖父郭蕃薯使
    用，承租耕地目前仍由被告戊○○繼續耕作中，原告應不得
    收回或收取報酬。縱使被告戊○○應支付地租，按「地租不
    得超過地價百分之八，約定地租或習慣地租超過地價百分之
    八者，應比照地價百分之八減定之，不及地價百分之八者，
    依其約定或習慣。前項地價指法定地價，未經依法規定地價
    之地方，指最近三年之平均地價。」土地法第110條定有明
    文。系爭房屋面積135.21平方公尺，權利範圍全部，公告地
    價每平方公尺264元，總地價35,695元，乘於百分之八，每
    年地租為2,856元，月租應為238元。故原告主張每月以3,00
    0元計算損害金，顯已超過法律之規定，就超過部分無請求
    權。
  (二)按「耕地之租佃，依本條例之規定；本條例未規定者，依土
    地法及其他法律之規定。」、「承租人之農舍，原由出租人
    無條件供給者，本條例施行後，仍由承租人繼續使用，出租
    人不得藉詞拒絕或收取報酬。」耕地三七五減租條例第1條
    、第12條定有明文。該條例立意係在保障弱勢佃農之生活，
    是凡有關耕地租佃事項之權利義務，於耕地三七五減租條例
    已有特別規定者，即應優先適用該條例之特別規定，而無再
    適用普通民法規定之餘地，應至明確。本件依台灣省台北縣
    私有耕地租約（參原證一）所示，於原告繼承（81年12月23
    日）前之80年1月1日，被告與原告之被繼承人間即有耕地
    375租約存在，且至今兩造間亦仍有耕地375租約存在，亦為
    原告所自認；原告復自承其先父曾為體恤被告祖父子女眾多
    生活困苦而同意無償借用系爭房屋，則原告於其先父過世後
    ，當然繼承其權利義務關係，故原告於375租約存續中，得
    否基於出租人地位收回農含，自應優先適用上開三七五減租
    條例第12條之特別規定，而無再適用民法第470條或472條規
    定之餘地，合先敘明。再者，耕地三七五減租條例立意既在
    保障佃農生活，該條例第12條復規定，僅須原由出租人無條
    件供給予承租人之農會，於該條例施行後仍由承租人繼續使
    用者，出租人即不得藉詞拒絕其繼續使用或向其收取任何報
    酬。該第12條條文明顯並無限制出租人所供給之農舍須位於
    其出租之土地上，故原告以系爭房屋非位於其出租之44地號
    土地上而作為拒絕被告繼續使用之藉口，實顯無理由。次查
    ，「出租人與承租人間因耕地租佃發生爭議時，應由當地鄉
    （鎮、市、區）公所耕地租佃委員會調解，調解不成立者，
    應由直轄市或縣 (市)政府耕地租佃委員會調處; 不服調處
    者，由直轄市或縣 (市)政府耕地租佃委員會移送該管司法
    機關…。前項爭議案件，非經調解、調處，不得起訴…耕地
    三七五減租條例第26條第1、2項亦有明文。本件兩造間既有
    耕地375租約存在，並因耕地租佃相關之權利義務發生爭議
    ，原告依法即應先經過當地鄉 (鎮、市、區)公所「耕地租
    佃委員會」調解及直轄市或縣 (市)政府耕地租佃委員會調
    處之前置程序，始得起訴，否則其逕行起訴，即為不備起訴
    要件，應依民事訴訟法第249條第1項第6款規定逕以不合法
    而裁定駁回之。本件原告於起訴時僅提出由台北縣金山鄉調
    解委員會 (非耕地租佃委員會)之調解不成立，顯不備起訴
    要件，應逕以裁定駁回。
  (三)系爭房屋於72年間因風災毀損，亦曾經原告先父李龍洲同意
    整建後，由被告配偶（張進源）依台北縣政府辦理72年改善
    農民住宅補助整建實施計劃規定提出補助整建農宅之申請，
    並經主管機關核定列冊給與補助25,000元而整建在案，有台
    北縣金山鄉公所72年3月22日北金建字第2170號函可資查證
    。原告先父既有同意被告戊○○一家人整建系爭農宅使用，
    且直至其81年過世時均無反對之意思，被告等自有權繼續使
    用系爭房屋。且於89年間因系爭房屋老舊屋頂漏水，被告戊○○雇工一併整修時，因原告誤會被告擴建，經鄉民代表乙○○協調後，雙方同意由被告戊○○書立具結書具結不得違
    建或擴建，若有違建或擴建須自行無償拆除復原，益徵除有
    違建或擴建情形外，原告本身亦同意被告戊○○繼續住居使
    用，則原告自亦應受此和解協議之拘束，不得再任意翻悔。
  (四)況兩造間至今仍有375租約存在，不但有土地登記謄本及台
    灣省台北縣私有耕地租約在卷可稽，並經原告自認在案 (
    參95年10月25日筆錄)。依耕地三七五減租條例第12條規定
    ，原告自不得藉詞拒絕被告繼續使用系爭房屋，至系爭房屋
    究係建於何地號土地上，則非所問。
  (五)另依台北縣汐止地政事務所95年9月25日土地複丈成果圖所
    示，系爭房屋使用44一1地號面積（扣除空地部分）僅385平
    方公尺，則原告訴請被告應給付其18萬元及自89年5月起至
    95年5月止每月3千元之損害金，顯屬無據。
  (六)且原告於分割而繼承取得系爭44、44-1地號土地後，曾要求
    被告戊○○應將原李龍洲每年收取1000元之租金調整，該增
    調部分即作為補貼使用系爭房屋稅金等補償，此不但有被告
    戊○○及被告之子丁○○可親自為證，並有被告戊○○匯給
    原告92、95年匯款收據為證，足見被告戊○○嗣後使用系爭
    房屋已支付相當對價，與原告間另有租賃關係存在，故原告
    不得任憑己意終止契約。
  (七)此外，依上開土地小作契約書第2條約定，小作期間自大正
    14 年 (即民國14年)12 月冬至日至大正20年12月冬至日止
    ，共六年，但期間屆滿之6個月前若當事人一方未為解約之
    意思表示，該契約即繼續延續。再者，租賃期滿後，承租人
    仍為租賃物之使用收益，而出租人不即表示反對之意思者，
    視為以不定期繼續契約；不動產租賃契約其期限逾一年而未
    以字據訂立者，應視為不定期租約，民法第451條、422條亦
    有明文。故系爭44-l地號土地縱於租佃期滿而李龍洲未即為
    反對用益之意思表示及未再以書面訂約，自應視為已有不定
    期租賃關係存在至明，原告等全體繼承人自負有容忍被告等
    人使用之義務。又，依被證一台北縣金山鄉公所核定之44地
    號耕地續訂租約內容，可見自94年7月27日核准變更之耕地
    面積已縮小為0.0551公頃，而租額主產物稻穀為162公斤，
    故縱依原告96年11月12日答辯狀所載，以政府輔導收購價每
    公斤18元計算，被告應年繳租金僅為2,916元 (l8元×l62=
    2,916元)，唯原告於44地號耕地面積已減縮下仍要求被告每
    年繳納租金3,000元〈參被證五)，足證原告確有要求被告補
    貼其系爭44-l地號之房地租金至明。故請求駁回原告之訴，
    如受不利判決，願供擔保准許宣告免為假執行。
三、得心證之理由：
    經核兩造上開之主張及答辯，本件之爭點厥為：(一)系爭房屋
    是否有耕地三七五減租條例之適用？(二)原告請求被告等人返
    還系爭房屋有無理由？(三)原告請求被告等人給付18萬元及自
    89年5月12日起至交還系爭房屋之日止，按月以3,000元計算
    之損害金，有無理由？茲分別論述如下：
  (一)系爭房屋是否有耕地三七五減租條例之適用？
  1.按耕地三七五減租條例第12條所謂：「承租人之農舍，原由
    出租人無條件供給者，本條例施行後仍由承租人繼續使用，
    出租人不得藉詞拒絕或收取報酬」，係指原出租人與承租人
    間就耕地仍有租賃關係存在者而言（最高法院46年台上第
    1249號判例參照）；參最高法院88年台上592號判決意旨亦
    以：「上訴人既不能舉證證明兩造間就系爭土地有租佃關係
    存在，自亦無適用耕地三七五減租條例第12條可言。」則耕
    地三七五減租條例第12條所適用之前提要件，必以當事人間
    就系爭土地已有租賃關係存在。又「系爭三七五租約係於38
    年6月22日訂定，當時係臺灣光復初期，土地之經濟價值低
    ，且因眾多台籍日本兵及國人死於戰爭，有能力耕作之農人
    不多，佃農多兼具有為地主負責照料土地之性質，且以當時
    之農業科技並不發達，除需有農舍作為置放農具、肥料、儲
    藏收割之稻穀，尚須有耕牛棲身之處所，更需有足夠之空地
    供作曬穀之場所，倘僅有農舍，而無空地供作曬穀之用地，
    則佃農勢必因無地供曬穀致無法耕作；另耕地三七五減租條
    例第12條之立法意旨乃在避免經濟上弱者之佃農因為新法之
    實施造成不利，故明定出租人不得藉詞拒絕或收取報酬。系
    爭土地既屬田寮地，其上建物係供作農業使用之農舍，就法
    律精神言之，應類推適用前開法條規定。」（最高法院91年
    台上第227號判決參照），則耕地三七五減租條例第12條所
    稱之農舍，應以位於租賃耕地上且確實供耕作使用之建物者
    為是。
  2.經查，被告所提之台灣省台北縣私有耕地租約，其上記載以
    原告為出租人、被告為承租人，租賃土地為「台北縣金山鄉
    ○○段西勢小段44地號土地地目田，等則九，面積1557平方
    公尺，租期自92年1月1日至97年12月31日」，且該租約上亦
    載明「本租約耕地中角段西勢小段44地號，因土地分割，增
    加中角段西勢小段44-2地號，惟因承租人放棄中角段西勢小
    段44-2地號之耕作權，至租約土地僅剩中角段西勢小段44地
    號，面積0.0551公頃。」則原告與被告間之租賃耕地契約，
    應僅止於中角段西勢小段44地號，且亦應以此地號土地方有
    耕地三七五減租條例之拘束。揆諸前揭說明，原告起訴主張
    被告應返還之系爭房屋係坐落中角段西勢小段44-1地號，並
    非坐落在有耕地三七五租約存在之中角段西勢小段44地號上
    ；且上開44-1地號地目屬建，系爭房屋自非農舍，應不受耕
    地三七五減租條例之拘束。
  3.又按耕地三七五減租條例第1條內記載之「耕地租佃」，依
    該條例之立法意旨，係限於耕地之租佃始有該條例之適用，
    而所謂耕地之租佃即土地法所稱耕地租用，係指以自任耕作
    為目的，約定支付地租，使用他人之農地者而言，此觀該條
    例第1條及土地法第106條第1項之規定自明；是耕地三七五
    減租條例所稱之耕地租佃，應以支付地租而耕作他人之農地
    為要件。所謂耕作，指目的在定期 (按季、按年)收獲而施
    人工於他人土地以栽培農作物而言，並依租佃雙方之約定繳
    付地租租額，始有耕地三七五減租條例之適用；反之，承租
    他人土地之目的非在耕作以為收穫，而出租人亦非藉此獲取
    地租之收入者，則與耕地三七五減租條例所規範之耕地租佃
    旨趣，迥不相同，自無耕地三七五減租條例之適用。再按耕
    地租用，係指以自任耕作為目的，約定支付地租使用他人之
    農地者而言，土地法第106條第1項定有明文。所稱農地，參
    照土地法第106條第2項之立法精神，應包括漁地及牧地在內
    。然承租他人之非農、漁、牧地供耕作之用者，既非耕地租
    用，自無耕地三七五減租條例規定之適用（最高法院88年度
    台上字第1號判例參照）。又耕地三七五減租條例所定之耕
    地租佃，其租賃物以土地法第106條所定之農地為限，如承
    租非農地供耕作之用，既與同條例所定之耕地租佃有間，其
    出租人與承租人間之關係，即應依民法關於租賃之規定，而
    無耕地三七五減租條例規定之適用（最高法院87年4月28日
    87年度第3次民事庭會議決議參照）。
  4.次查，被告所提出之土地小作契約，其上載有原告先祖李龍
    洲及被告先祖郭蕃薯之蓋印，另有第三見證人賴崇壁之蓋印
    其上，其契約書修改處及接縫處皆有三人之蓋印為憑，固堪
    認該小作契約為真正；惟該小作契約上可能涉及系爭房屋所
    坐落土地亦載明「西勢四拾四番─一，地目建物敷地」，益
    徵系爭房屋自始即坐落系爭第44-1號地號建地上，要與被告
    所辯之耕地租佃有間，揆諸前揭判例意旨所述，當無耕地三
    七五減租之適用。
  (二)原告請求被告等人返還系爭房屋有無理由？
  1.本件原告主張系爭房屋為其先父李龍洲無償借予被告等人先
    祖郭蕃薯使用乙情，為被告等人所不爭執，而原告現既為系
    爭房屋之所有權人，且上開權利係承繼自系爭房屋原貸與人
    即原告先父李龍洲處，則原告主張其已受讓系爭房屋之返還
    請求權，為可依民法借用物返還請求權請求借用人返還系爭
    房屋之適格當事人，應可採信；至於被告等人對於其等均為
    借用人郭蕃薯之繼承人乙情，復未爭執，並當庭表示原告所
    提之繼承系統表經核對後為正確等語（見本院96年10月17日
    言詞辯論筆錄），是原告依借用物返還請求權對借用人郭蕃
    薯之全體繼承人即被告等人提起本件訴訟，其當事人並無不
    適格。
  2.按使用借貸未定有期限而定有使用之目的者，應於其借貸目
    的使用完畢時返還之，但經過相當時期，可推定借用人已使
    用完畢者，貸與人亦得為返還之請求，民法第470條第1項後
    段規定甚明。準此，借用房屋供居住之用，法院應就借用目
    的、經過期間及借用人之經濟狀況、目前有無再使用該房屋
    之必要等一切情狀加以審酌，以定其使用目的是否已完畢，
    不能一概認必須俟房屋不堪使用，始謂依借貸目的已使用完
    畢（最高法院86年度台上字第2552號判決意旨參照）。經查
    ，系爭房屋之出借，原為原告先父李龍洲為體恤佃農郭蕃薯
    當時生活清苦，為幫助其能安身而將系爭房屋無償提供予佃
    農郭蕃薯一家住居使用，並未訂有使用期限，現歷經被告戊○○父親郭登貴迄至被告戊○○，已有三代，目前仍由被告
    戊○○、被告戊○○之子丁○○及其配偶、子女等三代居住
    使用等情，為被告所不爭執，並經本院前往現場履勘屬實，
    有96年5月29日勘驗筆錄暨現場拍攝相片在卷可稽；以系爭
    房屋現多屬被告戊○○一家人所居住，而被告戊○○其他子
    女均已成年，在外工作有其經濟能力，已將系爭房屋做為一
    般家庭年節聚會及住居使用，不復存在往日係因地主體恤佃
    農生活清苦而提供房屋供佃農居住使用之目的，且原佃農郭
    蕃薯之其餘繼承人除被告戊○○外，其餘被告均已散居各地
    ，未再使用系爭房屋等情，堪認系爭房屋依當時之借用目的
    應已使用完畢，故原告依民法第470條規定請求被告返還借
    用物即系爭房屋，為有理由。
  (三)原告請求被告等人給付18萬元及自89年5月12日起至交還系
    爭房屋之日止，按月以3,000元計算之損害金，有無理由？
  1.按無法律上之原因而受利益，致他人受損害者，應返還其利
    益，民法第179條定有明文。無權占有他人之土地，可能獲
    得相當於租金之利益，此為通常之觀念；而無權占有他人之
    土地，係侵害該土地所有人之所有權，應構成侵權行為，被
    害人對於侵權行為人得請求賠償相當於租金之損害（最高法
    院61年台上字第1695號判例、67年台上字第3622號判例意旨
    參照），此於無權占有他人房屋之情形，亦應為相同之解釋
    。本件被告自原告於89年5月12日就系爭房屋向其主張終止
    使用借貸關係時起，即屬無權占有原告所有之系爭房屋，且
    可獲得相當於租金之利益，而使原告受有相當於租金之損害
    ，兩者間有相當因果關係，乃為當然。從而原告依不當得利
    之法則，請求被告給付自起訴後回溯五年之相當於租金之不
    當得利損害，亦屬正當。
  2.又城市地方之房屋租金及建築房屋之基地租金，依土地法第
    97條規定，以不超過土地及其建築物申報價額年息10％為限
    ，而所謂土地價額係指法定地價而言；土地所有人依土地法
    所申報之地價為法定地價，土地法第148條、土地法施行法
    第25條、平均地權條例第16條前段亦定有明文。查系爭房屋
    係坐落台北縣金山鄉○○段西勢小段44-1地號土地，81年申
    報地價每平方公尺為400元，系爭房屋總面積為135.21平方
    公尺，有原告提出之土地登記謄本、建物所有權狀為證，本
    院斟酌上開土地坐落位置、系爭房屋鄰近經濟狀況及房屋之
    價值等情，認以系爭房屋坐落土地申報價額按年息5％計算
    相當於不當得利之租金，要屬適當。查系爭房屋所占土地申
    報總額為54,084元【計算式：135.21（平方公尺）×400 元
    （申報地價）＝54,084元】，以年息5%核算一年之損失應為
    2,704元（計算式：54,084元×5％×＝2,704.2元，元以下
    四捨五入），5年相當於租金之損害為13,520元。從而，原
    告依據不當得利及繼承之法律關係，請求被告連帶賠償5年
    相當於租金之損害13,520元，及自起訴後即95年7月7日起至
    返還系爭房屋之日止，按月連帶賠償原告225元（計算式：
    2,704 ÷12＝225，元以下四捨五入），為有理由；逾此範
    圍之請求，則屬無據，應予駁回。
四、本判決原告勝訴部分，兩造均陳明願供擔保請准宣告假執行
    及免為假執行，爰分別酌定相當擔保金額准許之；至原告敗
    訴部分，其假執行聲請已失所附麗，應予駁回。
五、本件事證已臻明確，兩造其餘攻擊防禦方法及所提證據，對
    於本件判決結果均不生影響，爰不一一論述，附此敘明。
六、據上論結：本件原告之訴為一部有理由、一部無理由，依民
    事訴訟法第385條第1項、第79條、第85條第2項、第390條第
    2 項、第392條第2項，判決如主文。
中    華    民    國    97    年    1     月    9     日
                  民事庭法  官  林玉珮
以上正本係照原本作成。
對於本件判決如有不服，應於收受送達後20日內向本院提出上訴
書狀，敘述上訴之理由，上訴於臺灣高等法院。
中    華    民    國    97    年    1     月    9     日
                        書記官  洪福基


司法院資訊處製作；財團法人民間司法改革基金會備份。
